ACORDAO-COMPLETO-2402924

ACÓRDÃO 666/2020 ATA 9/2020 - PLENÁRIO

VISTOS, relatados e discutidos estes Embargos de Declaração opostos pelo Sr. Roberto Leher, ex-Reitor da Universidade Federal do Rio de Janeiro (UFRJ) , contra o Acórdão 283/2020-TCU-Plenário, da relatoria do Ministro Aroldo Cedraz, que rejeitou o Pedido de Reexame interposto contra o item 9.2. do Acórdão 1314/2017-TCU-Plenário, da relatoria do Ministro Vital do Rêgo;
ACORDAM os Ministros do Tribunal de Contas da União, reunidos em Sessão do Plenário, com fulcro nos artigos 32, inciso II, e 34 da Lei 8.443/1992 c/c art. 287 do Regimento Interno do TCU e diante das razões expostas pelo Relator, em:
9.1. conhecer dos embargos de declaração para, no mérito, negar-lhes provimento;
9.2. dar ciência desta deliberação ao recorrente.

Embargos de declaração opostos contra acórdão que negou provimento a pedido de reexame outrora interposto pelo embargante contra deliberação que lhe aplicou multa por descumprimento de determinação expedida em processo de monitoramento.

Universidade Federal do Rio de Janeiro.

3. Interessados/Responsáveis/Recorrentes:
3.1. Responsáveis: Roberto Leher (XXX.562.817-XX); Universidade Federal do Rio de Janeiro (33.663.683/0001-16).
3.2. Recorrente: Roberto Leher (XXX.562.817-XX).

13.1. Ministros presentes: José Mucio Monteiro (Presidente), Walton Alencar Rodrigues, Benjamin Zymler, Augusto Nardes, Aroldo Cedraz (Relator), Raimundo Carreiro, Ana Arraes, Bruno Dantas e Vital do Rêgo.
13.2. Ministros-Substitutos presentes: André Luís de Carvalho e Weder de Oliveira.

ACORDAO-COMPLETO-2449712

Acórdão de Relação 109/2021 - Plenário

Acórdão de Relação

AROLDO CEDRAZ

Ministro Aroldo Cedraz.

Trata-se de embargos de declaração interposto pelo Sr. Roberto Leher (peça 72) , contra o Acórdão 283/2020-TCU-Plenário, transcrito a seguir:
"I - Tempestividade dos embargos
1.	Segundo art. 34, §1º, da Lei n. 8.443/1992, bem assim o art. 287 do Regimento Interno do TCU, os embargos de declaração podem ser apresentados no prazo de 10 (dez) dias contados da data do recebimento, pelo responsável, da comunicação de rejeição dos fundamentos de sua defesa, excluindo o dia de início e incluído o dia final (art. 30, inc. I, alínea, "b", da Lei 8.443/1992) .
2. No caso, considerando que intimação a respeito do Acórdão 283/2020-TCU-Plenário foi recebida pelo embargante em 04.03.2020, a apresentação dos embargos na presente data encontra-se dentro do prazo legal.
II -  Da omissão no Acórdão 283/2020-TCU-Plenário.
3.	Conforme se infere do Pedido de Reexame interposto (peça 32) , essa Egrégia Corte de Contas aplicou, por meio do Acórdão 1314/2017-TCU-Plenário (peça 19) , multa ao embargante por não ter cumprido o item 9.3 do Acórdão 722/2016-TCU-Plenário (peças 1 a 3) , o qual determinava a apuração disciplinar sobre a violação do regime de dedicação exclusiva por 4 (quatro) professores da UFRJ.
4.	No âmbito do referido Pedido de Reexame, o embargante esclareceu que não descumpriu o comando da Corte, sendo que eventual não atendimento imediato da determinação passou ao largo do seu gabinete, enquanto reitor da UFRJ (ver, a propósito, a peça 14) . Além do mais, a esse respeito nada do que foi trazido no Pedido de Reexame foi levado em conta no r. acórdão embargado, o que, com a devida vênia, precisa ser sanado para evitar injustiças.
5.	Também foi sustentado no Pedido de Reexame que a Administração Pública tem por princípio regente a desconcentração por meio da delegação de competência, sendo que no caso da instauração de PAD a estrutura administrativa de atuação não está no Gabinete do Reitor, mas sim na Pró-Reitora de Pessoal, para onde foi encaminhado o acórdão do TCU para fins de cumprimento (doc anexo) .
6.	Aqui, igualmente não foi considerado no r. acórdão embargado, que seguiu uma linha de que o embargante, enquanto reitor, teria simplesmente ignorado a determinação da Corte, o que, com todo o respeito, não é verdade.
7.	Com efeito, tão logo o embargante tomou conhecimento do assunto em pauta, determinou à Pró-Reitoria de Pessoal que fossem tomadas as devidas providências de cumprimento, o que pode ser observado pelo conteúdo do OFÍCIO GR N-0384/2016, recebido no TCU em 06.06.2016 com o seu anexo (doc. Anexo) .
8.	Tal ofício, ainda que expedido para juntada em outro processo que tratava do mesmo assunto (inclusive pode ter havido um erro de encaminhamento aqui por parte da equipe) , demonstra, à saciedade, que o embargante tomou todas as providências para cumprimento da decisão do TCU. Para tanto, basta analisar o conteúdo do memorando que acompanha o referido ofício, no qual consta que a Seção de Procedimentos Disciplinares da Pró-Reitoria de Pessoa estava tomando providência para cumprimento da decisão do TCU.
9.	Diante de tal documento, parece extremamente draconiano imaginar que o embargante, enquanto reitor da UFRJ, teria deliberadamente deixado de cumprir determinação do TCU. Isso nunca ocorreu! Se falha houve no cumprimento imediato da decisão, tal se deu porque o reitor da maior Universidade Federal do país não tem como cuidar de tudo sozinho, de maneira pessoa, sendo imperioso delegar funções ao corpo técnico e aos demais órgãos da Universidade.
10.	Na verdade, bastaria a SECEX ter telefonado ao reitor, informando-o de que o acórdão não havia sido cumprido, que medidas seriam tomadas de imediato junto aos setores competentes na Universidade. A propósito, anota-se que tão logo o embargante foi intimado a respeito do Acórdão 1314/2017-TCU-Plenário ele avocou o cumprimento do Acórdão 722/2016-TCU-Plenário para si e as medida foram adotadas de imediato, inclusive já tendo até sido extinto o monitoramento por meio do Acórdão 1312/2018-TCU-Plenário.
11.	Esse cenário indica, com todo o respeito, que não faz o menor sentido presumir que o embargante, enquanto reitor, teria deliberadamente deixado de cumprir a determinação contida no Acórdão 722/2016-TCU-Plenário. O embargante foi e é pessoa ciosa de seus deveres enquanto agente público, de modo que não arriscaria seu patrimônio material e moral com a adoção de condutas que pudessem ferir o cumprimento de decisões emanadas do Tribunal.
12.	Importante sinalar, agora já caminhando para o fim, que a tramitação dos processos pode ter sofrido impacto com o incêndio ocorrido no prédio no ano de 2016, o que causou problemas diversos ao funcionamento da universidade, que funciona em prédio antigos, tombados e sem fonte orçamentária adequada para fazer frente às necessidades de manutenção para a sua operação.
13.	O que é preciso fixar, de maneira séria e contundente, é que a aplicação de multa de 10 (dez) mil reais a um gestor público probo e que apesar das dificuldades estruturais da Universidade sempre buscou cumprir os seus deveres e melhorar a instituição, apresenta-se incompatível com grandeza e honorabilidade do Tribunal. Lembra-se, no ponto, que o Tribunal não precisa sancionar um agente público sem a motivação adequada para mostrar a sua fora e a sua respeitabilidade.
III - Conclusão
14.	Ante o exposto, é o presente para postular o recebimento dos presentes embargos de declaração par ao fim suprir a omissão apontada e, mediante a atribuição de efeitos infringentes, por justiça, reformar o Acórdão 1314/2017-TCU-Plenário, que lhe aplicou a multa.
15.	Pede deferimento."
É o relatório.

não há.

Não atuou.

MONITORAMENTO. UNIVERSIDADE FEDERAL DO RIO DE JANEIRO. PAGAMENTOS IRREGULARES A SERVIDORES. DETERMINAÇÃO DE AUTUAÇÃO DE PROCESSO ADMINISTRATIVO DISCIPLINAR PARA APURAÇÃO DE EVENTUAL RESPONSABILIDADE CIVIL-ADMINISTRATIVA. NÃO CUMPRIMENTO DO ACÓRDÃO. MULTA.. INTERPOSIÇÃO DE PEDIDO DE REEXAME. NÃO CONHECIMENTO. OPOSIÇÃO DE EMBARGOS DE DECLARAÇÃO. ACOLHIMENTO. CONHECIMENTO DO PEDIDO DE REEXAME. ARGUMENTOS INCAPAZES DE ALTERAR A DELIBERAÇÃO RECORRIDA. NÃO PROVIMENTO. EMBARGOS. CONHECIMENTO. AUSÊNCIA DE OBSCURIDADE, OMISSÃO, CONTRADIÇÃO. TENTATIVA DE REDISCUSSÃO DO MÉRITO. NEGATIVA DE PROVIMENTO. CIÊNCIA AO INTERESSADO.

MONITORAMENTO (MON)

Secretaria de Recursos (SERUR); Secretaria de Controle Externo da Educação (SecexEduc).

Trago a apreciação do colegiado os embargos de declaração, com efeitos infringentes, interpostos (peça 74) pelo ex-Reitor da Universidade Federal do Rio de Janeiro (UFRJ) , o Sr. Roberto Leher, contra o Acórdão 283/2020-TCU-Plenário que, no mérito, rejeitou o Pedido de Reexame interposto contra o Acórdão 1314/2017-TCU-Plenário, de 21/6/2017, que lhe aplicou multa no valor de R$ 10.000,00 por deixar de dar cumprimento à determinação contida no item 9.3 do Acórdão 722/2016-TCU-Plenário.
2.	Constato que o interessado, legitimado no processo, foi notificado da deliberação recorrida na data de 3/3/2020 (peças 71) , e que os embargos declaratórios foram interpostos pela primeira vez, no dia 13/3/2019 (peça 74) , dentro do prazo de dez dias, conforme previsto no art. 34, §1º, da Lei 8.443/92. Satisfeitos os requisitos de admissibilidade, conheço dos presentes embargos de declaração.
3.	Em seu arrazoado, o embargante alegou que no Pedido de Reexame interposto havia esclarecido não ter descumprido determinação deste Tribunal. Afirmou que "nada do que foi trazido no Pedido de Reexame foi levado em conta no r. acórdão embargado", além disso, defendeu que a responsabilidade pela instauração dos PADs havia sido delegada para a Pró-Reitora de Pessoal, uma vez que o reitor da maior universidade federal do país não teria como cuidar de tudo sozinho.
4.	Indicou que decisão seguiu pela linha de que ele havia simplesmente ignorado a determinação desta Corte de Contas, mas que, em sua defesa, afirmou que tão logo tomou conhecimento do assunto, teria determinado à referida Pró-Reitoria que adotasse as providências necessárias para o cumprimento do Acórdão 722/2016-TCU-Plenário.
5.	Para o recorrente, bastaria uma ligação da Secretaria de Controle Externo deste Tribunal para que medidas fossem tomadas junto aos setores competentes, como demonstrou ao ter avocado o cumprimento do Acórdão 722/2016-TCU-Plenário após ter tomado ciência do Acórdão 1314/2017-TCU-Plenário.
6.	Acrescentou que o incêndio ocorrido em 2016 pode impactado na tramitação dos processos e finalizou que, nesse contexto, não faria sentido o Tribunal presumir que o embargante havia deliberadamente deixado de cumprir com determinação exarada por esta Corte de Contas.
7.	Feito esse breve relato da peça recursal, passo a decidir. Vejo que o embargante não aponta concretamente a ocorrência de obscuridade, omissão ou contradição da deliberação recorrida, limitando-se a demonstrar inconformismo contra a decisão do recurso que manteve inalterada a aplicação de multa em seu desfavor.
8.	O embargante busca repisar, com os mesmos argumentos apresentados em outras fases processuais, que não deixou de dar cumprimento ao Acórdão 722/2016-TCU-Plenário, de relatoria do Ministro Vital do Rêgo.
9.	No âmbito do Pedido de Reexame interposto, todos os argumentos relacionados à sua responsabilidade, inclusive a mencionada delegação de competência à Pró-Reitoria de Pessoal, foram analisados. Consta, também, do voto que fundamentou o Acórdão ora embargado que a atuação do ex-Reitor no sentido de instaurar os Processos Administrativos Disciplinares (PADs) em momento posterior ao Acórdão 1314/2017-TCU-Plenário, apesar de importante na apuração da irregularidade, comprova o descumprimento de decisão exarada por este Tribunal. Fica patente, dessa forma, que, por não apresentar pontos específicos que necessitam ser esclarecidos, o embargante busca rediscutir o mérito da decisão.
10.	Mister recordar que as determinações expedidas pelo TCU, a exemplo daquela contida no item 9.3 do Acórdão 722/2016-TCU-Plenário, Ministro Vital do Rêgo, se revestem de força cogente derivada das regras de competência conferidas pela Constituição Federal e pela Lei 8.443/1992. Diante disso, incabível esperar que as Unidades Técnicas vinculadas ao Tribunal tenham a responsabilidade de relembrar o gestor, por meio de ligações telefônicas, das suas obrigações.
11.	A meu ver, essa possibilidade aventada, trata-se de uma retórica que busca transferir a responsabilidade dos seus atos de gestão para outro responsável, ou seja, o próprio Tribunal. Verifico que o argumento não possui fundamentos legais para serem considerados em um possível recurso e tampouco é matéria a ser tratada em sede de embargos de declaração.
12.	Diante todo o exposto, venho concluir que a tese apresentada busca a rediscussão do mérito da decisão, incabível nessa modalidade recursal, motivo pelo qual o presente embargo de declaração deve ser considerado improcedente.
Ante todo o exposto, inexistindo qualquer obscuridade ou contradição a ser sanada nos autos, voto porque o Tribunal adote o Acórdão que ora submeto ao Plenário.
TCU, Sala das Sessões Ministro Luciano Brandão Alves de Souza, em 25 de março de 2020.
AROLDO CEDRAZ 
Relator